【裁判字號】    96,易,354
【裁判日期】    970806
【裁判案由】    詐欺
【裁判全文】
臺灣臺東地方法院刑事判決               96年度易字第354號
公  訴  人  臺灣臺東地方法院檢察署檢察官
被      告  甲○○
上列被告因詐欺案件，經檢察官提起公訴（96年度偵字第2030號）
，及移送併辦（96年度偵字第2371號），本院判決如下：
    主  文
甲○○幫助意圖為自己不法之所有，以詐術使人將本人之物交付
，處有期徒刑肆月，如易科罰金，以新臺幣壹仟元折算壹日。
    事  實
一、甲○○明知依一般社會生活之通常經驗，可以預見將自行申
    辦金融機構帳戶交付他人，可能遭人利用該帳戶從事與財產
    有關之犯罪工具，並得預見因而幫助他人從事詐欺取財之不
    法行為，竟仍基於縱有人以其金融帳戶實施財產犯罪，亦不
    違背其本意之幫助詐欺取財之不確定故意，於民國96年6月
    13日某時，依蘋果日報分類廣告所登載之0000000000號聯絡
    電話，與某不詳姓名年籍之成年男子聯繫後，將其於同日某
    時所申辦之華南商業銀行（下稱華南銀行）臺東分行活期存
    款帳號000000000000號、國泰世華商業銀行（下稱世華銀行
    ）臺東分行帳號000000000000號帳戶及其原有之中壢自立郵
    局（中壢郵局莊敬分局）帳號00000000000000號帳戶之存摺
    及提款卡，寄至屏東縣屏東市○○路不詳地址，並於電話中
    告知上開帳戶之密碼，提供與前揭不詳成年男子及其所屬犯
    罪集團作為存、提、匯款之用，而以此方式幫助該犯罪集團
    向他人詐欺取財。迨上開不詳成年男子取得甲○○所提供之
    前揭金融機構帳戶資料後，即與其所屬詐欺犯罪集團成員，
    共同基於意圖為自己不法所有之犯意聯絡，推由該詐欺犯罪
    集團成員之某不詳姓名年籍之成年男子，在報紙上刊登代辦
    貸款之不實廣告，嗣丁○○見該代辦貸款之不實夾報廣告後
    ，隨即撥打0000000000號電話予該不法犯罪集團成員自稱「
    張經理」之成年男子，該自稱「張經理」之人旋佯稱須先行
    繳納保證金，致丁○○陷於錯誤，先於96年6月21日下午2時
    30分許及3時12分，分別匯款新臺幣（下同）36,000元、60,
    000元及於翌（22）日下午1時32分匯款50,000元至甲○○所
    有上揭世華銀行臺東分行存款帳戶，復於同年月21日下午4
    時9分，匯款54,000元至甲○○所有前開中壢自立郵局帳戶
    ；另乙○○見上開不實廣告後，因不疑有他，旋撥打該廣告
    上所登載之0000000000號電話予前述不法犯罪集團成員自稱
    「林小姐」之成年女子，該自稱「林小姐」之人則對其訛以
    須先行繳納保證金，致乙○○陷於錯誤，而於同年月23日上
    午10時許，在位於桃園縣八德市○○路○段307號之華南銀
    行八德分行，匯款20,000元至甲○○所有上揭華南銀行臺東
    分行存款帳戶，嗣上開款項悉遭前揭詐欺集團提領一空。迨
    丁○○、乙○○發現受騙，始報警循線查獲上情。
二、案經臺東縣警察局臺東分局報告及臺北市政府警察局松山分
    局移送臺灣臺東地方法院檢察署檢察官偵查起訴及併案審理
    。
    理  由
壹、程序方面（證據能力之說明）：
    按被告以外之人於審判外之陳述，雖不符刑事訴訟法第159
    條之1至第159條之4之規定，而經當事人於審判程序同意作
    為證據，法院審酌該言詞陳述或書面陳述作成時之情況，認
    為適當者，亦得為證據；當事人、代理人或辯護人於法院調
    查證據時，知有第159條第1項不得為證據之情形，而未於言
    詞辯論終結前聲明異議者，視為有前項之同意，同法第159
    條之5定有明文。核其立法意旨在於傳聞證據未經當事人之
    反對詰問予以核實前，原則上先予排除，惟若當事人已放棄
    反對詰問權，於審判程序中表明同意該等傳聞證據可作為證
    據，或於言詞辯論終結前未聲明異議，基於尊重當事人對傳
    聞證據之處分權，及證據資料愈豐富，愈有助於真實發見之
    理念，且強化言詞辯論主義，使訴訟程序得以順暢進行，上
    開傳聞證據亦均具有證據能力。經查，本判決下列所引用之
    各該被告以外之人於審判外之言詞或書面陳述，固均屬傳聞
    證據，惟被告甲○○於本院準備程序中，就該等證據方法之
    證據能力均表示沒有意見，並同意作為本案證據使用（見本
    院卷第17頁），迄至本案言詞辯論終結前，亦未聲明異議（
    見本院卷第43頁及背面、第44頁），本院審酌上開證據資料
    製作時之情況，尚無違法不當取證及證據證明力明顯過低之
    瑕疵，認為以之作為證據均屬適當，揆諸前開說明，自均有
    證據能力，而得採為認定被告犯罪事實之依據。
貳、實體方面：
一、訊據被告甲○○對於：(一)其於96年6月13日某時，依據蘋果
    日報分類廣告所登載之0000000000號聯絡電話與某不詳姓名
    年籍之成年男子聯繫，將其於同日某時申辦之華南銀行臺東
    分行活期存款帳號000000000000號、世華銀行臺東分行帳號
    000000000000號帳戶及其原有之中壢自立郵局帳號00000000
    000000號帳戶之存摺、提款卡，以郵寄之方式提供與前揭不
    詳成年男子，並於電話中告知密碼。(二)丁○○於96年6月21
    日匯款54,000元至被告所有前開中壢自立郵局帳戶；再於同
    日分別匯款36,000元、60,000元及於翌（22）日匯款50,000
    元至被告所有上揭世華銀行臺東分行存款帳戶。(三)乙○○於
    同年月23日匯款20,000元至被告所有上揭華南銀行臺東分行
    存款帳戶等情，固不否認（見本院卷第18頁、第44頁背面及
    第45頁），惟矢口否認有何幫助詐欺取財犯行，辯稱：伊於
    96年6月初欲申辦貸款，但因之前有信用不良的紀錄，想要
    委託別人代辦，在部隊中看到蘋果日報上所刊登信用不良也
    可以申辦貸款之分類廣告，就依報紙上的電話打電話給對方
    說要辦理貸款，對方表示伊可以申貸70萬元，需要36,000元
    的代辦費，但伊身上沒有什麼錢，對方即告知有另一種辦法
    可以代替，並表示要辦三個戶頭來做交易紀錄，然後伊就去
    辦了二家銀行的帳戶連同之前就開設的郵局帳戶，將前述帳
    戶之提款卡、存摺寄至屏東市○○路不詳地址，並於電話中
    告知上開帳戶之密碼，伊不記得對方之姓名，其間伊曾打電
    話詢問是否已經辦好了，直到同年7月5日伊要支領部隊薪水
    時，發現帳戶內沒有錢，伊就打電話請部隊的行政士（財務
    官）代為查詢，行政士回覆伊之帳戶有問題，伊再撥打電話
    給對方時就已經聯絡不上當初代為申辦貸款之人，伊也是被
    騙的，並無幫助詐欺取財之犯意；台北富邦銀行敦南分行之
    帳戶不是伊所開設的，是當時騙伊的那個人叫伊直接匯到富
    邦人壽保險公司之帳戶，伊就以自己之名義匯款1,550元至
    上開富邦銀行帳戶，伊也是被害人云云（見本院卷第16、17
    及32頁）。
二、本院經查：
  (一)被告甲○○對於其於96年6月13日某時，依蘋果日報分類廣
    告所登載之0000000000號聯絡電話與某不詳姓名年籍之成年
    男子聯繫，將其於同日某時申辦之華南銀行臺東分行活期存
    款帳號000000000000號、世華銀行臺東分行帳號0000000000
    00號帳戶及其原有之中壢自立郵局帳號00000000000000號帳
    戶之存摺、提款卡，以郵寄之方式提供與前揭不詳成年男子
    ，並於電話中告知密碼；丁○○於96年6月21日匯款54,000
    元至被告所有前開中壢自立郵局帳戶，再於同日分別匯款36
    ,000 元、60,000元及於翌（22）日匯款50,000元至被告所
    有上揭世華銀行臺東分行存款帳戶；乙○○則於同年月23日
    匯款20,000元至被告所有上揭華南銀行臺東分行存款帳戶等
    情，具不爭執，已如前述，並經證人即被害人丁○○於警詢
    中證稱：伊於96年6月23日上午11時30許前往世華銀行新莊
    分行準備領款，經行員告知世華銀行並無信用貸款業務，始
    知受騙；伊是看到夾報（廣告）上有貸款的訊息，於是就撥
    打0000000000號電話詢問，對方自稱係新光銀行「張經理」
    ，並訛以世華銀行「陳經理」可以幫助伊貸款一百萬元，需
    要收取36,000元之保證金，隨後又稱保證金不足需要再匯款
    ，伊隨即於96年6月21日匯款54,000元至甲○○所有前開中
    壢自立郵局（中壢郵局莊敬分局）帳戶；再於同日分別匯款
    36,000元、60,000元及於翌（22）日匯款50,000元至甲○○
    所有上揭世華銀行臺東分行存款帳戶，全部都是至櫃檯現金
    匯款等語（見臺東縣警察局臺東分局信警刑偵字第09600409
    7號卷第5及6頁）；證人即被害人乙○○於警詢時證述：伊
    於96年6月23日上午10時許，在桃園縣八德市○○路○段307
    號華南銀行八德分行匯款20,000元至甲○○所有上揭華南銀
    行臺東分行存款帳戶，遭詐騙財物；當時伊想要貸款，見報
    紙分類廣告可幫人貸高額款項，經撥打0000000000號電話，
    由自稱「林小姐」之人接聽，表示能幫忙貸款但要先繳交保
    證金36,000元，經協調後「林小姐」願意幫忙出部分金額，
    後來就前往華南銀行八德分行匯款，嗣再以電話跟「林小姐
    」連絡都沒消息才發覺遭詐騙等語綦詳（見臺北市政府警察
    局松山分局刑事案件移送書第8及9頁）。此外復有國泰世華
    商業銀行匯出匯款回條1紙、國泰世華商業銀行存款存根3紙
    、郵政國內匯款執據、國泰世華商業銀行存款對帳單、查詢
    已印摺交易詳情、國泰世華商業銀行存款開戶申請書、國泰
    世華銀行印鑑卡、甲○○國民身分證及全民健康保險卡影本
    、臺北縣政府警察局新莊分局新莊派出所受理詐騙帳戶通報
    警示簡便格式表、內政部警政署反詐騙案件紀錄表、臺北縣
    政府警察局新莊分局新莊派出所受理各類案件紀錄表、臺北
    縣政府警察局新莊分局新莊派出所受理刑事案件報案三聯單
    各1紙（以上見臺東縣警察局臺東分局信警刑偵字第0960040
    97號卷第7至11頁背面及第13至19頁）、桃園縣警察局八德
    分局96年7月11日德警分刑字第0963022405號函暨附件桃園
    縣警察局八德分局四維派出所受理刑事案件報案三聯單、內
    政部警政署反詐騙諮詢紀錄表、華南商業銀行全行通收存款
    憑條副根及華南商業銀行匯款回條聯各1紙、華南商業銀行
    台東分行96年7月19日華東字第09600451號函暨附件華南商
    業銀行開戶總約定書條款確認聯、個人資料使用聲明、存款
    往來項目申請書、存款往來明細表、往來項目認證單、財團
    法人金融聯合徵信中心通報案件紀錄及補充註記資訊、甲○○身分證及中華民國軍人身分證及VISA金融卡客戶基本資料
    建檔印表各1紙、台北富邦商業銀行股份有限公司敦南分行
    96年7月12日（96）北富銀敦字第073號函暨附件存摺存戶內
    容查詢表各1紙、桃園縣政府警察局八德分局96年8月14日德
    警分刑字第0963025037號函暨附件存摺存戶內容查詢表、華
    南商業銀行台東分行96年7月26日華東字第09600470號函及
    通聯調閱查詢單各1紙（以上見臺北市政府警察局松山分局
    北市警松分刑雄字第09632222700號刑事案件移送書第4至7
    、14至23頁、25及26頁）、臺灣郵政股份有限公司儲匯處96
    年11月13日儲字第0960001545號函暨附件客戶歷史交易清單
    各1份在卷可佐（以上見96年度偵字第2371號偵查卷第15至
    33頁），是被告所申設之上開金融機構帳戶遭詐騙集團成員
    作為實施詐欺取財之用，且被害人丁○○、乙○○受詐騙後
    已將前揭款項，分別匯入被告上開金融機構帳戶內之事實，
    應堪認定。
  (二)至於被告雖執前詞置辯，惟查向銀行或郵局等金融機構辦理
    個人信用貸款，因借款人並未提供任何實質之物保或人保，
    是金融機構於決定是否核貸之前，通常均須審核借款人之資
    力、名下財產、銀行往來交易情形、信用狀況及薪資收入等
    與償債能力有關之事項，並由借款人親自辦理簽約、對保等
    手續，以確保金融機構本身於日後得以順利受償，此為通常
    一般人依其社會經驗所知悉之事。本案被告具有高職學歷，
    且於軍中擔任通資電上士士官職務，有陸海空軍士官退伍令
    及國軍士官軍職基本資料暨專長授予證明各1紙在卷可查（
    見本院卷第47及48頁），堪認具備相當之智識經驗，則以被
    告所受教育程度及社會經驗，對於上開情事自不能諉為不知
    。況被告於96年6月13日新開設之華南銀行及世華銀行帳戶
    ，於交付他人之前，俱無任何存、提款之往來交易紀錄，並
    不足以創設或證明被告個人之資力、信用狀況及償債能力。
    是以被告辯稱係將前揭金融機構帳戶交付予上開姓名年籍不
    詳之成年男子代為申辦（無擔保）貸款云云，委難憑採。另
    被告固曾於96年6月14日匯款1,550元至台北富邦商業銀行股
    份有限公司敦南分行富邦人壽保險股份有限公司帳號000000
    000000帳戶，有該行97年4月16日（97）北富銀敦字第028號
    函暨對帳單查詢各1紙附卷可考（見本院卷第36及37頁），
    然此並不足以證明被告即無幫助詐欺取財之犯意。蓋依刑法
    第13條所稱之故意本有直接故意 (確定故意)與間接故意(不
    確定故意)之別，條文中「行為人對於構成犯罪之事實，明
    知並有意使其發生者」為直接故意，至於「行為人對於構成
    犯罪之事實，預見其發生而其發生並不違背其本意者」則屬
    間接故意；又間接故意與有認識的過失之區別，在於二者對
    構成犯罪之事實雖均預見其能發生，但前者對其發生並不違
    背其本意，後者則確信其不發生。而在金融機構開設存款帳
    戶，原係針對個人社會信用而予以資金流通，具有強烈之屬
    人性，金融帳戶為個人理財之工具，於郵局或銀行等金融機
    構申請開設存款帳戶並無任何特殊之資格限制，一般民眾皆
    可利用存入最低開戶金額之方式，任意在銀行或郵局等金融
    機構申請開設存款帳戶，且一人並可於不同之金融機構申請
    多數之存款帳戶使用，尚無任何困難，此乃眾所周知之事實
    ，被告案發當時為已滿20歲之成年人，對此應有所認知。又
    依一般人之生活經驗，若將自己所申請開立之帳戶等資料，
    交付他人持有，衡情對於該等帳戶可能供作不法目的使用，
    當有合理之預見。況藉由他人之金融機構帳戶作為被害人匯
    入款項之交易媒介，用以隱匿真正犯罪者身分及資金流向之
    犯罪模式，多係用於詐欺取財之犯罪類型，此乃一般使用人
    頭帳戶常見之非法利用類型，復經大眾傳播媒體再三披露，
    被告應可預見交付其名義之帳戶存摺及金融卡等物件予不相
    識之人流通，有幫助從事詐欺取財等犯罪之可能，但仍將其
    上開金融機構帳戶之存摺、金融卡等物件交付他人使用，以
    致自己完全無法了解、控制該帳戶物件之使用方法及流向，
    且事後復未積極辦理止付，被告應具有縱有人利用上開金融
    機構帳戶實施詐欺取財或其他犯罪之用，亦不違背其本意之
    幫助意思甚明。
  (三)綜上所述，被告前揭所辯無非事後卸責之詞，不足採信。本
    案事證已臻明確，被告上開犯行堪以認定，應予依法論科。
三、按刑法上之幫助犯，係對於犯罪與正犯有共同之認識，而以
    幫助之意思，對於正犯資以助力，而未參與實施犯罪之行為
    者而言 (最高法院75年度臺上字第1509號、88年度臺上字第
    1270號判決意旨參照)，是以刑法關於正犯、幫助犯之區別
    ，係以其主觀犯意及客觀犯行為標準，凡以自己犯罪之意思
    而參與犯罪，無論其所參與者是否犯罪構成要件之行為，皆
    為正犯，其以幫助他人犯罪之意思而參與犯罪，其所參與者
    ，苟係犯罪構成要件之行為，亦為正犯，必以幫助他人犯罪
    之意思而參與犯罪，其所參與者又為犯罪構成要件以外之行
    為，始為幫助犯。本案被告甲○○雖提供其所有前揭金融機
    構帳戶存摺、提款卡、密碼予前述不詳姓名年籍之成年男子
    及其所屬之詐欺集團成員使用，該詐欺集團成員並因此而施
    用詐術使被害人丁○○、乙○○陷於錯誤，因而分別匯款至
    被告所提供之上開金融機構帳戶內，被告所為係參與詐欺取
    財罪構成要件以外之行為，且在無證據證明被告係以正犯而
    非以幫助犯之犯意參與犯罪之情形下，應認其所為係幫助犯
    而非正犯行為。至於上揭不詳成年男子及其所屬詐欺集團成
    員使被害人丁○○、乙○○陷於錯誤，匯款至被告提供之上
    開帳戶內，該詐欺集團所為，係犯刑法第339條第1項之詐欺
    取財罪，被告以提供上開金融帳戶存摺等物之方式，幫助詐
    欺集團成員詐欺取財，核被告所為，係犯刑法第30條第1項
    、第339條第1項之幫助詐欺取財罪，爰依同法第30條第2項
    規定，依正犯之刑減輕之。被告以一幫助行為，幫助該詐欺
    集團成員先後詐騙被害人丁○○、乙○○，而觸犯數幫助詐
    欺取財罪，為同種想像競合，應依刑法第55條前段規定，從
    一重之幫助詐欺取財罪處斷。又檢察官移送併辦意旨部分（
    96年度偵字第2371號）與原起訴之犯罪事實，具有想像競合
    犯裁判上一罪之關係，本院自得併予審理，附此敘明。爰審
    酌被告並無任何前科，足見素行良好，而其明知將所申請之
    金融帳戶交付詐騙集團成員使用，將助長詐騙集團財產犯罪
    之風氣，仍將上開銀行及郵局存摺、金融卡連同密碼提供予
    詐騙集團使用，被告所為已為當今社會層出不窮之詐財事件
    所以發生之根源，造成社會互信受損，擾亂金融交易往來秩
    序，影響層面廣泛，且亦因被告提供個人帳戶，致使執法人
    員追查真正幕後詐欺取財正犯憑添困擾，並衡酌本件被害人
    遭詐騙之金額合計高達220,000元之鉅，被告迄未賠償被害
    人分文，猶一再飾詞狡辯，犯罪後態度不佳，並兼衡其犯罪
    之動機、目的、生活狀況等一切情狀，量處如主文所示之刑
    ，並諭知易科罰金之折算標準。
四、末按，共同正犯因相互間利用他人之行為，以遂行其犯意之
    實現，本於責任共同之原則，有關沒收部分，對於共犯間供
    犯罪所用之物，自均應為沒收之諭知。惟幫助犯僅係對於犯
    罪構成要件以外行為為加工，並無共同犯罪之意思，自不適
    用該責任共同原則，對於正犯所有供犯罪所用之物或犯罪所
    得之物，亦為沒收之諭知（最高法院89年度臺上字第6946號
    、91年度臺上字第5583號判決要旨參照）。是本院對於上開
    被告提供之金融機構存摺及提款卡等物，自不得併予宣告沒
    收，附此敘明。
據上論斷，應依刑事訴訟法第299條第1項前段，刑法第339條第1
項、第30條第2項、第55條前段、第41條第1項前段，刑法施行法
第1條之1第1項、第2項前段，判決如主文。
本案經檢察官丙○○到庭執行職務
中    華    民    國    97    年    8     月     6    日
                  刑事第二庭  審判長法  官  李水源
                                    法  官  盧亨龍
                                    法  官  康文毅
以上正本證明與原本無異。
如不服本判決應於收受本判決後10日內向本院提出上訴書狀；上
訴書狀應敘述具體理由。未敘述上訴理由者，應於上訴期間屆滿
後20日內向本院補提理由書狀（均須按他造當事人之人數附繕本
）。「切勿逕送上級法院」。
告訴人或被害人對於本判決如有不服，請書具不服之理由狀，請
求檢察官上訴者，其上訴期間之計算係以檢察官收受判決正本之
日期為準。
中    華    民    國    97    年    8     月     6    日
                                    書記官  林傳坤
附錄本案論罪科刑法條全文：
刑法第339條第1項：
意圖為自己或第三人不法之所有，以詐術使人將本人或第三人之
物交付者，處5年以下有期徒刑、拘役或科或併科1,000元以下罰
金。


司法院資訊處製作；財團法人民間司法改革基金會備份。
